臺灣臺北地方法院民事判決　　　　　　 96年度簡上字第269號
上　訴　人　秀中實業股份有限公司
法定代理人　甲○○
訴訟代理人　楊譜諺律師
複代理人　　蔡銘書律師
被上訴人　　東億營造有限公司
　　　　　　　　　　　　之8
法定代理人　乙○○
訴訟代理人　楊明廣律師
　　　　　　鄭仁哲律師
上列當事人間請求給付貨款事件，上訴人對於中華民國九十六年
三月二十八日本院臺北簡易庭九十五年度北簡字第五六三０六號
第一審判決提起上訴，本院於九十六年八月十三日言詞辯論終結
，判決如下：
    主  文
上訴駁回。
第二審訴訟費用由上訴人負擔。
　　事實及理由
壹、程序方面：
    查上訴人係主張不當得利返還請求權或買賣價金給付請求權
　　等法律關係，聲明命被上訴人應給付上訴人新台幣（下同）
    499,119元及遲　延利息，上訴人並表明其係提起選擇合併
    之訴，乃當事人以單一之聲明請求法院就其所主張之數訴訟
    標的擇一而為判決，即學說上所謂客觀選擇合併之訴，是被
    上訴人抗辯上開二訴訟標的屬不併存之法律關係，而認本件
    為預備合併之訴，容有誤會，先予敘明。
貳、上訴人起訴主張：
一、上訴人係從事預拌混凝土之製造及運銷等業務之廠商，與被
    上訴人間雖無書面契約，惟民國89年4月至6月間訴外人黃河
    清確實代被上訴人收受上訴人交付之預拌混凝土；另觀諸被
    上訴人持有上訴人預開之發票亦可證明價值499,119元之混
    凝土確由被上訴人收受。是依民法第179條第1項及同法第
    182條第2項之規定，被上訴人雖辯稱雙方無買賣契約，卻仍
    收受上訴人交付之混凝土，屬受領不當得利明知無法律上原
    因，自應將受領時所得之利益附加利息償還原告。倘法院認
    兩造間屬契約關係，被上訴人自應給付價金49 9,119元及遲
    延利息。
二、又系爭預拌混凝土雖亦須將標的物略作處理，但勞務性低，
    且對買方（即被上訴人）而言，取得預拌混凝土亦應係作為
    材料之用，故兩造縱有契約，應屬買賣，而非承攬，自無民
    法第127條第7款之時效問題。
三、原審法院僅以上訴人請求已罹於消滅時效，不符不當得利之
    法律要件為由，駁回上訴人原審請求，而未就兩造間究竟係
    成立買賣關係或其他法律關係加以認定，惟買賣關係與不當
    得利法律關係實屬不得併存之法律關係，足見原審判決認事
    用法顯有違誤。此外，被上訴人稱伊已經該款項交付予訴外
    人黃河清，並提出匯款單1,800,000元為據，然被上訴人付
    款予訴外人黃河清之原因多端，且系爭貨款金額僅499,119
    元，與被上訴人所提匯款單之匯款金額不符，是上訴人否認
    該筆匯款金額係作為系爭混凝土之款項，亦否認被上訴人所
    稱已經該款項交付予訴外人黃河清。縱認兩造間未成立買賣
    關係，則被上訴人將上訴人提供之混凝土使用於工地，因而
    獲取工程款報酬部分，顯係無法律上原因受有利益，依法自
    應返還該不當得利。
四、原審為上訴人敗訴判決，上訴人於本院為（一）廢棄原審判
    決（二）被上訴人應給付上訴人499,119元，暨自95年10月3
    0日起至清償日止，按年息5%計算之利息之聲明。
參、上訴人則以下列辯詞置辯：
一、系爭工地位處金門，標的額甚小，因外島地區之建材與人工
    不易取得，當地之作法均採「短期付款」以便於購料與攬工
    ，因此當時均由在地之「漢河石材雕刻有限公司」之負責人
    黃河清處理，被上訴人亦因應當地作法，於有應付清款項時
    ，依訴外人黃河清要求直接匯款予伊，伊則將所收到之發票
    或付款憑證，交由被上訴人核銷與作帳，至於訴外人黃河清
    究竟係以何人名義訂購材料，難以查證。上訴人所提出之「
    契約憑證」，無論請款單、簽收單，均係上訴人自己製作之
    文件，由上訴人自列買受人之名稱，其上並無任何被上訴人
    之簽名或印章，且簽收單上之簽收人依其形式，亦係訴外人
    黃河清所簽收，是該買賣（亦或承攬關係）究竟係存於何人
    之間，應由上訴人舉證。
二、上訴人為發動訴訟之原告，對於「請求權構成要件是否存在
    」應負舉證責任。訴外人黃河清向上訴人訂購之「預拌混凝
    土」直接送至被上訴人工地及被上訴人有無付款與訴外人黃
    河清部分，皆係基於訴外人黃河清與被上訴人間之契約法律
    關係，縱然被上訴人未付款予訴外人黃河清，亦應由訴外人
    黃河清向被上訴人請求給付，非上訴人可直接對被上訴人主
    張不當得利。是就被上訴人匯款給訴外人黃河清之1,800,00
    0元匯款證明（系爭499,119元之預拌混凝土費用，乃其中一
    部份之工程費用）可知，被上訴人顯已支付對價予訴外人黃
    河清，無不當得利存在之餘地。
三、聲明：
（一）上訴駁回。
（二）如受不利判決，請准供擔保免為假執行。
肆、得心證之理由：
一、上訴人主張被上訴人於89年4月10日起至同年6月5日止，積
    欠預拌混凝土貨款499,119元等情，固據其於原審提出請款
    單、送貨單、發票明細表影本為證，惟被上訴人則以上開辯
    詞資為抗辯。故本件爭執點在於：原告得否依買賣或不當得
    利法律關係請求被上訴人給付系爭款項？茲審究如下：
（一）按當事人主張有利於己之事實者，就其事實有舉證之責任
      ，民事訴訟法第二百七十七條定有明文。又請求履行債務
　　　之訴，除被告自認原告所主張債權發生原因之事實外，應
  　　先由原告就其主張之事實，負舉證責任，必須證明其為真
    　實後，被告於其抗辯事實，始應負證明之責任，此為舉證
      責任分擔之原則，最高法院43年台上字第377號判例意旨
      參酌。查上訴人主張兩造間就系爭預拌混凝土成立買賣契
      約云云，業為被上訴人所否認，是上訴人自應就兩造間成
      立買賣契約關係負舉證責任。本件上訴人認兩造間有買賣
      契約關係之依據，無非係以其提出上開請款單、送貨單為
      據，然查被上訴人固不爭執其形式證據力，惟辯稱均為上
      訴人內部的文件，且簽收人都是黃河清，看不出與被上訴
      人公司有買賣關係等語。經查上開請款單、送貨單上之客
      戶名稱欄雖均記載被上訴人公司名稱，惟此記載為上訴人
      自行填載之事實，為兩造所不爭執，且送貨單之客戶簽收
      欄係訴外人黃河清等人所簽收，並無被上訴人公司蓋章以
      示簽收之情，尚難以上訴人所自行製作之請款單、送貨單
      作為認定兩造間有買賣契約關係之證據。至上訴人於原審
      提出之發票明細表（見原審卷第58頁）部分，被上訴人固
      亦不爭執有收受發票之情，惟辯稱係黃河清於收到被上訴
      人匯款後，將收到之發票或付款憑證，交回被上訴人公司
      等語，上訴人亦不否認系爭工程石材部係由訴外人黃河清
      所經營之公司承包，系爭混凝土係由訴外人黃河清出面與
      上訴人洽商後陸續訂購，由訴外人黃河清簽收領取用於系
      爭工程等情（見本院卷第57頁），則在兩造並未直接接觸
      洽談、收受、付款，且訴外人黃河清復為被上訴人之部分
      工程承包商，並非被上訴人之代理人或員工下，自亦難認
      兩造有簽訂買賣契約之事實，故上訴人主張兩造間成立買
      賣契約云云，應不足採。
（二）況按民法第127條第8款所定，商人、製造人、手工業人所
      供給之商品及產物之代價，係指商人就其所供給之商品及
　　　製造人、手工業人就其所供給之產物之代價而言，蓋此項
  　　代價債權多發生於日常頻繁之交易，故賦與較短之二年時
　    效期間以促從速確定。查上訴人所營事業係預拌混凝土之
      製造及運銷等業務，其主張所售與被上訴人之貨品為預拌
      混凝土，揆諸上開說明，上訴人主張之買賣價金給付請求
      權應適用民法第127條有關短期時效之規定。是以上訴人
      主張系爭買賣價金債權發生於89年4月10日起至同年6月5
      日止，則至遲上訴人於89年6月30日即得請求被上訴人給
      付系爭混凝土價金，自上開時間開始起算2年，應於91年6
      月30日屆滿。則上訴人於95年10月16日起訴，即已逾上開
      2年時效。是縱兩造間成立買賣契約法律關係，亦因被上
      訴人主張時效抗辯而得拒絕給付系爭買賣價金。
（三）復按不當得利為無法律上之原因而受利益，致他人受損害
      者，固應返還其利益，但受利益之一方，其受利益必須無
      法律上原因，且受利益與損害間須有因果關係，不當得利
      始能成立。經查依被上訴人於原審稱其係將承攬工程中之
      石材部分之供應及施工委由訴外人黃河清一併處理等語，
      並為上訴人所不爭執，上訴人給付該混凝土之對象係訴外
      人黃河清，亦已如前述，則上訴人給付行為而直接獲有財
      產利益者，係訴外人黃河清，雖訴外人黃河清將受領混凝
      土施作於被上訴人承攬工程上，但被上訴人係因與訴外人
      黃河清間契約約定而受領，係有法律上原因而受有利益，
      且上訴人告係因訴外人黃河清未依約給付工程款而受有損
      害，與被上訴人受利益之間，並無直接因果關係。揆諸上
      開說明，自不成立不當得利。
二、綜上所述，上訴人主張本於買賣契約及不當得利之法律關係
    ，請求被上訴人給付499,119元及自95年10月30日起至清償
    日止，按年息5%計算之利息，為無理由，不應准許。原審為
    上訴人敗訴之判決，並無不合。上訴意旨指摘原判決不當，
    求予廢棄改判，為無理由，應予駁回。
三、因本案事證已臻明確，兩造其餘主張陳述及所提之證據，經
    審酌後，認與本判決結果無影響，爰不一一論駁，附此敘明
    。
伍、據上論結，本件上訴為無理由，依民事訴訟法第436條之1第
    3項、第449條第1項、第78條，判決如主文。
中　　華　　民　　國　　96　　年　　8 　　月　　27　　日
                 民事第二庭    審判長法　官　鄭純惠
                  　　　　　　　　　 法　官　吳淑惠
                  　　　　　　　　　 法　官　黃雯惠
以上正本係照原本作成。
本判決不得上訴。
中　　華　　民　　國　　96　　年　　8 　　月　　27　　日
                                     書記官　林玗倩
